臺灣高雄地方法院刑事判決　　　　　　　95年度易字第2399號
公　訴　人　臺灣高雄地方法院檢察署檢察官
被　　　告　乙○○
上列被告因妨害兵役案件，經檢察官提起公訴（95年度偵緝字第
3088號），本院判決如下：
    主  文
乙○○後備軍人，意圖避免教育召集，居住處所遷移，無故不依
規定申報，致使教育召集令無法送達，處有期徒刑陸月，如易科
罰金，以銀元佰元即新臺幣玖佰元折算壹日。
    事  實
一、乙○○係高雄縣後備指揮部列管後備軍人，原設籍在高雄縣
    大樹鄉○○村○○路14號，自民國83年間起，因工作遷移居
    住處所而未居住上址戶籍地，竟意圖避免教育召集，無故不
    依規定申報，致使高雄縣後備指揮部所發指定應於95年5 月
    10 日 上午8 時，前往屏東縣訪寮鄉○○村○○路1 號新開
    營區報到之博愛2404之3 號教育召集令，經高雄市政府警察
    局仁武分局九曲派出所警員於95年4 月27日下午3 時、95年
    4 月29日下午3 時30分前往上址，均因乙○○遷移不明未遇
    而無法送達，致未能辦理召集。
二、案經高雄縣後備指揮部報告臺灣高雄地方法院檢察署檢察官
    偵查起訴。
    理  由
一、訊據被告乙○○固坦承於79年間來台即設籍在高雄縣大樹鄉
    ○○村○○路14號，然自83年間起，即因工作而未居住上址
    戶籍地，致使高雄縣後備指揮部所發上開教育召集令無法送
    達之事實，然矢口否認有何妨害兵役之犯行，辯稱：伊並未
    收到上開教育召集令，係因工作關係未居住戶籍地，實際居
    住地為公司宿舍，公司不願借伊寄掛戶籍，伊並無避免召集
    處理之意圖云云。惟查：
（一）被告係後備軍人，於79年9 月15日將戶籍處所遷入高雄縣
      大樹鄉○○村○○路14號，卻於83年間即未實際居住於上
      開戶籍地，致使上開召集令無法送達之事實，業據被告於
      本院審理時供承在案（參本院卷第17至18、40頁），核與
      證人即與被告設籍同址之甲○○審理中所證被告並未實際
      居住戶籍地乙節相符（參本院卷第37頁），並有上開教育
      召集令、高雄縣後備司令部列管後備軍人行方不明遷出未
      報移送法辦年籍表有何意見、召集令交付通知書、高雄縣
      後備指揮部教點召歷史資料、被告在職證明及被告個人基
      本資料查詢結果等資料各1 份附卷可參（分別見偵卷第4
      至7、12 頁），已堪認定。
（二）被告於審理中自承其早於83年間即離開戶籍地乙情，證人
      甲○○亦證述：10幾年前被告所居住之房屋業已拆除，伊
      從不認識被告，僅認識被告爺爺等語，可認被告確於83年
      間已遷移離去戶籍地屬實；而被告前於89年間因無故不向
      兵役、戶政單位申報其已遷移之居住處所，致使高雄縣政
      府大寮鄉公所於89年3 月間3 次指定其應辦理身家調查之
      徵兵及齡男子身家調查通知書，無法送達其本人，而未能
      辦理身家調查之犯行，經本院以89年度訴字第1300號判處
      有期徒刑5 月確定，並因臺灣高等法院高雄分院以89年度
      上訴字第1357號判決駁回被告上訴而告確定；又於95年3
      月27日，因後備軍人意圖避免教育召集，居住處所遷移，
      無故不依規定申報，致使教育召集令無法送達之犯行，經
      本院於95年3 月27日以95年度簡字第319 號判決判處有期
      徒刑3 月，並於95年5 月29日確定等情，分別有本院89年
      度訴字第1300號、95年度簡字第319 號等判決列印本及臺
      灣高等法院被告前案紀錄表各1 份在卷可按，可認被告早
      於89年間即已知悉其戶籍住所與兵役之徵集、召集關聯至
      切，應加以確定，並務使兵役之通知及召集文書得以確實
      送達並通知被告，孰知被告仍然輕率不顧，明知早已未居
      住於戶籍地，竟未為任何安排、補救，任憑本案之教育召
      集令無法送達，其有避免教育召集之意圖已甚明顯。況被
      告於本院審理時陳明居所在新竹市○○○街12號4 樓，所
      服務公司址設新竹市科學工業園區○○○路3 號等語，又
      所提出在職證明1 張，亦可證被告自94年8 月2 日起至95
      年9 月18日，均在址設新竹市科學工業園區○○○路3 號
      之頎邦科技股份有限公司任職，是被告縱未能將戶籍遷入
      實際居住地，仍得將其現時居住地址主動以寄發存證信函
      方式陳報負責辦理後備軍人召集之兵役機關，俾兵役機關
      得以依址順利辦理後備軍人召集處理事宜；或如被告於本
      院審理時亦供述目其前已商請實際居住在其戶籍地之甲○
      ○代其收受教育召集令等語（參本院卷第42頁），被告既
      知教育召集令寄發戶籍地，無法送達其本人，非不得委請
      他人代收後轉交之，亦得另行陳報可收受送達之地址，然
      卻捨此而不為，乃至更為本件犯行，益徵被告所為確係基
      於避免召集處理之意圖明甚，所辯非故意云云，係屬卸責
      之詞，不足採信。
（三）綜上，被告意圖避免徵兵處理，居住處所遷移，無故不申
      報，致未能辦理徵集事證明確，犯行洵堪認定。
二、按行為後法律有變更者，適用行為時之法律。但行為後之法
    律有利於行為人者，適用最有利於行為人之法律，刑法第2
    條第1 項定有明文。本件被告於前開行為後，刑法第41條業
    經總統於94年2 月2 日修正公佈，並依刑法施行法第10條之
    1 規定，自95年7 月1 日施行。修正前刑法第41條第1 項前
    段原規定：「犯最重本刑為5 年以下有期徒刑以下之刑之罪
    ，而受6 個月以下有期徒刑或拘役之宣告，因身體、教育、
    職業、家庭之關係或其他正當事由，執行顯有困難者，得以
    1 元以上3 元以下折算1 日，易科罰金。」，且被告行為時
    之易科罰金折算標準，依修正前罰金罰鍰提高標準條例第2
    條前段（現已刪除）之規定，本係就其原定數額提高為100
    倍折算1 日，故被告行為時之易科罰金折算標準乃以銀元30
    0 元折算1 日，經折算後應以新臺幣900 元折算1 日。惟修
    正後刑法第41條第1 項前段則改以：「犯最重本刑為5 年以
    下有期徒刑以下之刑之罪，而受6 個月以下有期徒刑或拘役
    之宣告者，得以新臺幣1,000 元、2,000 元或3,000 元折算
    1 日，易科罰金。」，乃就易科罰金之折算標準予以提高。
    從而，比較修正前、後所定之易科罰金折算標準，當以修正
    前之規定較有利於被告，故應依刑法第2 條第1 項前段，適
    用行為時即修正前刑法第41條第1 項前段規定，定其易科罰
    金之折算標準。
三、核被告所為，係犯妨害兵役治罪條例第10條第3 項、第1 項
    第3 款之罪，應依同條例第6 條第1 項科刑。起訴意旨論認
    被告係犯妨害兵役治罪條例第11條第3 項、第1 項第3 款之
    罪，查該條項之罪，以戰時或非常事變時，經選定編配為緊
    急動員之後備軍人有該條第1 項所列舉之2 款之行為為要件
    ，且該條並無公訴意旨所稱之「第1 項第3 款」，而依起訴
    書所載犯罪事實亦未認定有何「戰時或非常事變時」或被告
    有「經選定編配為緊急動員之後備軍人」之情事，故起訴法
    條容有未洽，應予變更。爰審酌被告於後備役期間居住處所
    遷移，竟無故不依規定申報，致使教育召集無法送達，而有
    妨害國家徵兵順暢及兵役有效管理，且前因相同犯行經本院
    以95年度簡字第319 號判決判處有期徒刑3 月確定，猶不思
    悔改，又為本件犯行，行為自有可議，且於本案檢察官偵查
    期間，被告應允1 月內辦妥遷移戶籍事宜，卻猶藉詞拖延，
    有95年10月11日訊問筆錄、臺灣高雄地方法院檢察署電話紀
    錄單、被告寄發承辦本案檢察官之信函1 紙等資料可佐（參
    偵緝卷第20至23頁），被告犯後態度甚為不佳；惟考量被告
    坦承確有遷移而為實際居住戶籍地之行為，其犯行對於國家
    社會法益所生之危害，犯罪情節非重等一切情狀，從輕量處
    如主文所示之刑，並依修正前刑法第41條第1 項前段規定，
    諭知易科罰金之折算標準。
四、依刑事訴訟法第299 條第1 項前段、第300 條，妨害兵役治
    罪條例第10條第3 項、第1 項第3 款、第6 條第1 項，刑法
    第2 條第1 項前段、第11條前段，修正前刑法第41條第1 項
    前段，修正前罰金罰鍰提高標準條例第2 條，現行法規所定
    貨幣單位折算新臺幣條例第2 條，判決如主文。
本案經檢察官丙○○到庭執行職務。
中　　華　　民　　國　　96　　年　　3 　　月　　29　　日
                  刑事第十三庭    審判長法官   高思大
                                      法  官   方錦源
                                      法  官   戴韻玲
以上正本證明與原本無異。
如不服本判決，應於送達後10日內，向本院提出上訴狀。
中　　華　　民　　國　　96　　年　　3 　　月　　29　　日
                                      書記官   李春慧
附錄本判決論罪之法條：
妨害兵役治罪條例第10條
後備軍人意圖避免召集處理有下列行為之一者，處1 年以下有期
徒刑、拘役或科新臺幣9 萬元以下罰金：
一  離營歸鄉無故不依規定報到，或重複申報戶籍者。
二  拒絕依規定調查，或體格檢查不到者。
三  居住處所遷移，無故不依規定申報者。
國民兵犯前項第3 款之罪者，處6 月以下有期徒刑、拘役或科新
臺幣3萬元以下罰金。
後備軍人犯第1 項之罪或國民兵犯前項之罪，致使召集令無法送
達者，以意圖避免召集論；分別依第5條或第6條科刑。
妨害兵役治罪條例第6條
意圖避免教育召集或勤務召集，而有下列行為之一者，處3 年以
下有期徒刑：
一、捏造免役、除役、轉役或免除召集原因者。
二、毀傷身體者。
三、拒絕接受召集令者。
四、應受召集，無故逾應召期限二日者。
五、使人頂替本人應召者。
無故不參加點閱召集，或意圖避免點閱召集，而有前項第1 款至
第3 款及第5 款行為之一者，處1 年以下有期徒刑、拘役或科新
臺幣9 萬元以下罰金。
國民兵為避免應召集輔助軍事勤務犯第1 項之罪者，處3 年以下
有期徒刑。
